臺灣臺南地方法院刑事裁定
111年度聲判字第60號
聲  請  人  陳九如
代  理  人  謝孟璇律師
被      告  高韋昌



上列聲請人因告訴被告涉嫌詐欺案件，不服臺灣高等檢察署臺南
檢察分署檢察長於中華民國111年10月6日以111年度上聲議字第1
804號駁回再議之處分（原偵查案號：臺灣臺南地方檢察署111年
度調偵字第1421號），聲請交付審判，本院裁定如下：
    主  文
聲請駁回。
    理  由
一、告訴人不服上級法院檢察署檢察長或檢察總長認再議為無理
    由而駁回之處分者，得於接受處分書後10日內委任律師提出
    理由狀，向該管第一審法院聲請交付審判，刑事訴訟法第25
    8條之1第1項定有明文。查聲請人即告訴人陳九如以被告高
    韋昌涉嫌詐欺案件，向臺灣臺南地方檢察署（下稱臺南地檢
    署）檢察官提出告訴，檢察官偵查後，以111年度調偵字第1
    421號為不起訴處分；聲請人不服聲請再議，復經臺灣高等
    檢察署臺南檢察分署（下稱臺南高分檢）檢察長以111年度
    上聲議字第1804號認再議為無理由而駁回再議，該再議駁回
    之處分書正本經郵務人員向聲請人之住所為送達，因未獲會
    晤本人，亦無受領文書之同居人或受僱人，送達人乃於民國
    111年10月14日將應送達之文書寄存於送達地之警察機關即
    臺南市政府警察局永康分局大橋派出所乙情，業經本院依職
    權調取前揭偵查卷宗核閱無誤。聲請人於111年10月21日即
    委任律師為代理人，具狀向本院聲請交付審判，亦有刑事聲
    請交付審判狀、刑事委任狀附卷可參，是本件交付審判之聲
    請程序上尚無違誤。
二、聲請交付審判意旨略以：
  ㈠聲請交付審判之犯罪事實即聲請人之告訴意旨略：被告高韋
    昌於110年11月30日，向告訴人陳九如承攬告訴人所有位於
    臺南市○○區○○0○00號房屋室內4台冷氣機安裝工程，告訴人
    於同日匯款新臺幣(下同)8萬元至被告配偶江佩蓁所申設之
    遠東國際商業銀行帳號000-0000000000000000號帳戶內，另
    於110年12月1日交付5萬元現金予被告。詎收款後迄今未依
    約交貨施工，告訴人至此方知受騙，因認被告涉有刑法第33
    9條第1項之詐欺取財罪嫌。
  ㈡聲請交付審判之理由：
  ⒈依一般冷氣交易情況，訂購冷氣商家會提供訂購單予買受人
    確認訂購冷氣之品牌、型號等節，並約定施作日期，以向冷
    氣製造商訂購，避免發生訂購冷氣品牌、型號錯誤或爭議，
    被告雖承攬聲請人位在臺南市○○區○○0○00號房屋室內4台冷
    氣之工程（下稱系爭工程），然被告高韋昌自始均未提供冷
    氣訂購單予聲請人，且依照被告與聲請人自110年11月30日
    至111年1月17日此期間雙方LINE通訊軟體之對話，被告係以
    「向伊購買冷氣能算便宜一些」等語詐騙聲請人，並要求聲
    請人在施作系爭工程前須付清款項13萬元整，卻於聲請人付
    清上開款項後，反以「冷氣缺貨」、「缺工」等藉口推拖，
    又以先到場施作冷氣管槽、銅管、鐵架等節安撫聲請人，然
    被告始終未曾到現場施作任何工程，並以員工排定休假等藉
    口推託，直至111年1月6日聲請人告知將向其提告，被告又
    謊稱3臺冷氣已到貨，經聲請人詢問3臺冷氣放置地點、表明
    欲自己載運至施工現場，被告仍不願告知，並佯稱施工費用
    已給付予師傅，承諾111年1月10日師傅會完成系爭工程，然
    被告從始至終均未到場施作任何工程，且未提出任何冷氣訂
    購證明，聲請人要求被告退還系爭工程款，被告仍未退款，
    且自111年1月17日起即不聞不問，嗣經鈞院臺南簡易庭開調
    解庭，被告同意於111年7月29日退還系爭工程款，然迄今未
    返還系爭工程款。
　⒉故以聲請人與被告之LINE聯繫內容，被告先表示經銷商冷氣
    機缺貨，未進場施工，後又向聲請人表示調不出師傅施工，
    卻未提出相關單據予聲請人，且稱已給付經銷商冷氣機費用
    及師傅施工費用，然亦未提出任何付款單據及師傅姓名及聯
    繫方式，顯見被告所述並非真實，足以推認被告自始即無施
    作系爭工程之真意，其於行為之初，即已有為自己不法所有
    之意圖，且無履約之能力及真意，被告上開所為係於訂立契
    約之際，即欠缺對待給付之能力或資格，或自始即抱持無履
    約之真意，而將對方之給付據為己有之「履約詐欺」類型。
　⒊又被告一再堅稱已向冷氣廠商訂購冷氣，係因冷氣缺貨而未
    能施作系爭工程，其應提出訂購單據證明確有履行之意，且
    聲請人曾聲請函詢大金冷氣總經銷商，於110年11月30日至1
    11年1月17日期間，是否有被告訂購4台冷氣之紀錄，惟臺灣
    臺南地方檢察署及臺灣高等檢察署臺南檢察分署均未函詢大
    金冷氣總經銷商，釐清被告主觀上是否有履約之真意，原處
    分書認無調查之必要，而駁回再議，自有調查未盡之失。
　⒋從而，被告之詐欺犯行明確，原不起訴處分及駁回再議之本
    件處分書有所違誤，爰聲請裁定逕予交付審判等語
三、按刑事訴訟法第258條之1規定，告訴人得向法院聲請交付審
    判，揆其立法意旨，係法律對於「檢察官不起訴裁量權」制
    衡之一種外部監督機制，法院之職責僅在就檢察官所為不起
    訴之處分是否正確加以審查，藉以防止檢察機關濫權。是刑
    事訴訟法第258條之3第4項規定：「法院為交付審判之裁定
    時，視為案件已提起公訴。」，則交付審判之裁定自以訴訟
    條件俱已具備，別無應為不起訴處分之情形存在為前提。依
    此立法精神，同法第258條之3第3項規定法院審查聲請交付
    審判案件時「得為必要之調查」，其調查證據之範圍，自應
    以偵查中曾顯現之證據為限；而同法第260條對於不起訴處
    分已確定或緩起訴處分期滿未經撤銷者得再行起訴之規定，
    其立法理由說明該條所謂不起訴處分已確定者，包括「聲請
    法院交付審判復經駁回者」之情形在內，是前述「得為必要
    之調查」，其調查證據範圍，更應以偵查中曾顯現之證據為
    限，不得就告訴人新提出之證據再為調查，亦不得蒐集偵查
    卷以外之證據，否則，將與刑事訴訟法第260條之再行起訴
    規定，混淆不清，亦將使法院兼任檢察官而有回復「糾問制
    度」之虞；且法院裁定交付審判，即如同檢察官提起公訴使
    案件進入審判程序，是法院裁定交付審判之前提，必須偵查
    卷內所存證據已符合刑事訴訟法第251條第1項規定「足認被
    告有犯罪嫌疑」檢察官應提起公訴之情形，亦即該案件已經
    跨越起訴門檻，否則，縱或法院對於檢察官所認定之基礎事
    實有不同判斷，但如該案件仍須另行蒐證偵查始能判斷應否
    交付審判者，因交付審判審查制度並無如同再議救濟制度得
    為發回原檢察官續行偵查之設計，法院仍應依同法第258條
    之3第2項前段規定，以聲請無理由裁定駁回。
四、原不起訴處分及駁回再議處分：
　㈠臺南地檢署檢察官111年度調偵字第1421號不起訴處分書就本
    案為不起訴處分之理由，敘明如下：
　⒈一般債權債務關係，不論起因於借貸、買賣、租賃、合夥、
    投資、跟會、承攬工程、提供勞務或其他法律行為，性質上
    均屬私法行為，而任何與金錢有關之交易或營利活動，都有
    正常風險，事前選擇交易對象，預防或避免可能之交易損失
    ，是每一個從事交易之現代人應具備之常識。而告訴人陳九
    如於本署偵查中自陳：「（問：為何願意給高韋昌裝冷氣，
    是你主動找他還是他找你?）因為在西港有一間房子，去家
    樂福訂冷氣後，他是裝修師傅，約好要裝的時候，家樂福冷
    氣有缺，我們又去更換冷氣品牌，高韋昌就跟家樂福銷售人
    員聯絡要我們去載。結果高韋昌裝完以後說他本身在做冷氣
    ，因為我家從一到三樓，只有兩台冷氣，我跟高韋昌說我原
    本想要一到三樓都裝，但是錢不夠，高韋昌就說可以算便宜
    一些，但是要給現金，我跟先生當場說好，但是我說我要裝
    在善化區的房子，我詢問可以裝去善化嗎，高韋昌說可以。
    我先生帶高韋昌去看現場高韋昌要求當天匯款8萬元，我們
    匯款給他後，我說尾款要裝好才能給，高韋昌說不行，要先
    給現金。我說沒有收據還要再給5萬元現金，高韋昌說不行
    ，因為他之前服務態度熱心，且裝冷氣很專業，我們就相信
    他，所以我最後仍全部給他。（問：高韋昌完工多少?雙方
    有無約定完工日期?）高韋昌有去現場看過一次，但實際上
    都沒有施工，當初他有承諾盡量在一個月內完工。」等語。
    故依告訴人所述交易情節觀之，其等間就工程承攬行為，純
    屬一般商埸上之正常交易行為，被告既係依一般程序與告訴
    人交易，實難謂被告有何施用詐術之舉。
　⒉另觀諸被告使用之匯款帳號係其配偶所有之遠東銀行帳戶，
    若被告確有詐欺之犯意，其為避免遭告訴人追討，應不至於
    留存可供追查身分之資料，此與一般詐欺取財之犯罪行為人
    為躲避檢警查緝，常以不相干他人名義充作犯罪工具等情，
    尚屬有別。是實難認被告於承攬工程之初主觀上有何詐欺之
    不法所有意圖。又被告自始不否認有收取告訴人上開款項且
    因故未交貨施工之事實，益徵被告主觀上並無不法所有之意
    圖，自難逕以刑法詐欺取財罪責相繩。此外，復查無其他積
    極證據足資認定被告有何犯行，揆諸上揭法條及判例意旨，
    應認其犯罪嫌疑不足。
　㈡臺南高分檢檢察長以111年度上聲議字第1804號處分書駁回再
    議之聲請時，除引用前述不起訴處分之理由外，並進而敘明
    ：債務人不履行債務，乃民事責任，尚不得據此債信違反之
    客觀事實，逕予推定債務人主觀上原有不法所有之意圖及詐
    欺之犯意。本件被告並不否認收受聲請人給付之款項及未前
    往施工安裝冷氣之事實，並表示願意退款等語，是已難遽認
    其有何為自己不法所有之意圖。聲請人所舉證據，僅足證明
    被告未依約履行，不能憑以推定被告自如有何詐術使其陷於
    錯誤之行為，自無由令被告負擔詐欺罪責。本件純屬承攬契
    約衍生之債務不履行糾紛，應循民事法律途徑解決。原處分
    核無不合，其見解應予維持。聲請人再議之聲請無理由。
五、本院查：　　　　
　㈠按刑法第339條第1項詐欺取財罪係以「意圖為自己或第三人
    不法之所有」為其主觀構成要件；「施用詐術致使他人陷於
    錯誤」為其客觀構成要件，兩者欠缺其一，即與詐欺取財罪
    之犯罪構成要件不合（最高法院97年度台非字第207號判決
    意旨參照）。又刑法第339條第1項詐欺取財罪之成立，以意
    圖為自己或第三人不法所有，以詐術使人將本人或第三人之
    物交付為要件。所謂以詐術使人交付，必須被詐欺人因其詐
    術而陷於錯誤，若其所用方法，不能認為詐術，亦不致使人
    陷於錯誤，即不構成該罪（最高法院46年度台上字第260號
    判決意旨參照）。
　㈡聲請人就本案委請被告承攬冷氣裝修工程乙事，於偵查中陳
    稱：「（問：為何願意給高韋昌裝冷氣，是你主動找他還是
    他找你?）因為在西港有一間房子，去家樂福訂冷氣後，他
    是裝修師傅，約好要裝的時候，家樂福冷氣有缺，我們又去
    更換冷氣品牌，高韋昌就跟家樂福銷售人員聯絡要我們去載
    。結果高韋昌裝完以後說他本身在做冷氣，因為我家從一到
    三樓，只有兩台冷氣，我跟高韋昌說我原本想要一到三樓都
    裝，但是錢不夠，高韋昌就說可以算便宜一些，但是要給現
    金，我跟先生當場說好，但是我說我要裝在善化區的房子，
    我詢問可以裝去善化嗎，高韋昌說可以。我先生帶高韋昌去
    看現場高韋昌要求當天匯款8萬元，我們匯款給他後，我說
    尾款要裝好才能給，高韋昌說不行，要先給現金。我說沒有
    收據還要再給5萬元現金，高韋昌說不行，因為他之前服務
    態度熱心，且裝冷氣很專業，我們就相信他，所以我最後仍
    全部給他。」等語（見偵卷第8頁），是依聲請人所述交易
    情節觀之，被告本即係家樂福賣場配合之冷氣裝修人員，雙
    方係因安裝家樂福賣場販售之冷氣而有接觸，聲請人並綜合
    考量被告之服務態度、冷氣安裝專業、承攬之總價等交易因
    素，而委由被告進行本件冷氣安裝工程，被告是否有對聲請
    人施用詐術，致使他人陷於錯誤乙情，非無疑意。
　㈢其次，被告雖於冷氣安裝前即要求聲請人付清冷氣承攬價款
    ，嗣後並未進行冷氣安裝、亦未交付冷氣。惟依聲請人提出
    之被告名片，被告係任職「鑫恩空調」，且案發時為配合家
    樂福賣場之冷氣安裝人員，故被告應係確實有冷氣安裝技術
    之專業空調人員，而一般行號經營模式之電器行、空調行，
    因無足夠之流通資金，與客戶約定承攬安裝冷氣時，需由客
    戶預先支付全額款項，始會再向上游廠商預定貨物，避免自
    身現金壓力過大，此種經營模式並非少見，實難以客戶已付
    清貨款，嗣後商家並未依約履行此節，即反推該商家係本於
    不法所有意圖之詐欺犯意，而要求客戶預先付款。況觀諸聲
    請人所提出其與被告之LINE對話內容、證明書，被告係提供
    其配偶江佩蓁之遠東銀行帳戶供聲請人匯款，且於要求聲請
    人匯款時，並傳送其本人之身分證正、反面照片與聲請人，
    並有出具證明書載明已收取之款項總額為13萬元，此有聲請
    人提出之證明書照片、金融卡照片、被告身分證正反面照片
    截圖以及LINE對話內容可佐（見偵卷第14頁至第15頁、第17
    頁），是被告對於實際收款、自身個人資訊、匯款帳戶均清
    楚揭露，此與一般詐欺取財之犯罪行為人，為躲避檢警查緝
    ，會刻意避免提供其個人資訊，而常以不相干他人名義充作
    犯罪工具等情尚屬有別，故以被告與聲請人收款、約定承攬
    工程初始情況，實難認被告於承攬工程之初主觀上有何詐欺
    之不法所有意圖。
　㈣再刑法上詐欺罪之規範用意，係禁止於經濟行為中使用詐騙
    之方法取得不法利益，而經濟行為本身原寓有不同程度之不
    確定性或交易風險，交易雙方本應自行估量其主、客觀情事
    及蒐集相關資訊，以作為其判斷之參考。而債務人於債之關
    係成立後，若有未依債之本旨履行債務之情形，在一般社會
    經驗上可能之原因甚多，或因不可歸責之事由無法給付，或
    因合法對他造主張抗辯而拒絕給付，縱令出於惡意而有遲延
    給付或不為給付之情事，若無從證明債務人在債之關係發生
    時，自始即具有不法所有之意圖及詐欺之犯意，亦僅能令其
    負民事債務不履行之責任。故本件依偵查卷內現存之證據，
    實難證明被告在與聲請人訂立本件冷氣承攬工程時，自始即
    具有不法所有之意圖及詐欺之犯意，縱使其嗣後並未依約履
    行，亦未退還聲請人款項，亦難以排除係其締約後因其他經
    營問題或財務不善，導致無法履約情形，是依本件偵查卷內
    事證，尚未跨越起訴門檻，而達於檢察官應提起公訴之情形
    ，不起訴處分及駁回再議處分已就為何不構成詐欺等情為論
    述，且無違反論理法則或經驗法則，採證認事尚屬允當。聲
    請人猶執陳詞再事爭執，難認有理由。
　㈤另聲請人主張檢察官未函詢大金冷氣總經銷商被告有無訂貨
    、退貨資料，亦未調查有無冷氣師傅工資付款單據等，即逕
    為不起訴及駁回再議之處分，認有調查不備之違法，而據為
    本件聲請交付審判之理由之一，然檢察官於偵查中是否依告
    訴人之聲請調查證據，為檢察官之職權，法院依刑事訴訟法
    第258條之3第3項為交付審判准否之裁定前，所得為必要之
    調查，僅以偵查中曾顯現之證據為限，非得就告訴人新指出
    之證據再為調查，亦不可蒐集偵查卷以外之證據，既如前述
    ，聲請人所指原檢察官應調查而未予調查之部分，即非屬偵
    查中曾顯現之事實及證據，揆之前揭說明，此部分證據顯不
    在本院所得審酌之範圍內，本院自無從加以認定。再依首揭
    說明，如案件須繼續偵查始能判斷應否起訴者，即應認該案
    件並未存有應起訴之犯罪事實及理由，而未到達起訴門檻，
    法院依法仍應駁回交付審判之聲請，亦無從以檢察官未為前
    開調查遽認本件應准予交付審判，併予指明。　　
六、綜上所述，檢察機關依據偵查結果，認為聲請人所指被告涉
    犯詐欺取財之罪嫌不足，因而依刑事訴訟法第252條第10款
    為不起訴處分及依同法第258條前段駁回再議聲請，業已詳
    述其認定所憑證據及理由，復經本院審認無訛，採認事實均
    確有所據，且其認事用法亦無何違背經驗法則或論理法則之
    情事。本院依職權調閱全卷審核結果，亦認本案並未存有應
    起訴之犯罪事實及理由，聲請人猶執前詞，聲請交付審判，
    其聲請為無理由，應予駁回。
七、依刑事訴訟法第258條之3第2項前段規定，裁定如主文。
中　　華　　民　　國　　111 　年　　11　　月　　29　　日
　　　　　　　　　刑事第六庭  審判長法  官  鍾邦久
　　　　　　　　　
　　　　　　　　　                  法  官  孫淑玉   
　　　　　　　　　
　　　　　　　　　                  法　官　黃琴媛
以上正本證明與原本無異。
不得抗告。
　　　　　　　　　　　　　　　   　書記官　楊茵如
中　　華　　民　　國　　111 　年　　11　　月　　29　　日